ACORDAO-COMPLETO-2562514

ACÓRDÃO 2559/2022 ATA 44/2022 - PLENÁRIO

VISTOS, relatados e discutidos estes autos em que, na presente fase processual, se examina recurso de reconsideração interposto por Antonio Roque Longo contra o Acórdão 2608/2020-TCU-Plenário, que lhe aplicou multa em razão do não atendimento a diligências efetuadas por esta Corte.
ACORDAM os Ministros do Tribunal de Contas da União, reunidos em Sessão do Plenário, ante as razões expostas pelo Relator e com fundamento no art. 33 da Lei 8.443/1992, em:
9.1. conhecer do recurso de reconsideração para, no mérito, dar-lhe provimento parcial.
9.2. reduzir o valor da multa a ele aplicada pelo item 9.2 do Acórdão 2608/2020-TCU-Plenário para R$ 5.000,00 (cinco mil reais) ;
9.3. encaminhar cópia deste acórdão ao recorrente, com a informação de que a íntegra do relatório e do voto que o fundamentam está disponível no endereço eletrônico www.tcu.gov.br/acordaos.

Recurso de reconsideração interposto contra decisão que aplicou multa a prefeito municipal em razão do não atendimento a diligências.

Município de Apuí/AM

3. Recorrente: Antonio Roque Longo (XXX.843.409-XX)

13.1. Ministros presentes: Bruno Dantas (na Presidência), Walton Alencar Rodrigues, Benjamin Zymler e Jorge Oliveira (Relator).
13.2. Ministros-Substitutos convocados: Marcos Bemquerer Costa e Weder de Oliveira.

JORGE OLIVEIRA

Ministro Aroldo Cedraz

Trata-se de tomada de contas especial referente ao Convênio 197/PCN/2010 (Programa Calha Norte) , firmado entre o Ministério da Defesa e a Prefeitura Municipal de Apuí/AM, para construção de um centro de convivência do idoso, com vigência até 29/3/2013.
Por meio do Acórdão 7777/2015-TCU-Segunda Câmara, o Tribunal julgou irregulares as contas do ex-prefeito responsável pela gestão dos recursos, imputando-lhe débito e multa.
Ao proferir o Acórdão 2608/2020-TCU-Plenário, esta Corte deu provimento parcial ao recurso de revisão interposto por aquele ex-gestor, no sentido de reduzir o valor do dano apurado e, consequentemente, da multa proporcional. 
Na mesma decisão, aplicou-se ao recorrente, Antonio Roque Longo, prefeito sucessor, a multa prevista no art. 58, inciso IV, da Lei 8.443/1992, no valor de R$ 30.000,00, em razão do não atendimento às diligências efetuadas de forma reiterada pelo TCU.
Na presente oportunidade, examina-se o recurso de reconsideração (peça 119) interposto por Antonio Roque Longo contra o mencionado Acórdão 2608/2020-TCU-Plenário.
O recorrente alega que não tomou conhecimento pessoalmente do teor dos três ofícios enviados pelo TCU, emitidos em 9/5/2017, 26/6/2017 e 12/9/2017. Reconhece que os documentos foram protocolados na prefeitura, mas, por falha do então secretário municipal de administração, não chegaram ao seu conhecimento.
Assegura que não agiu com "desdém" em face das determinações do TCU. Garante que, se tivesse conhecimento do assunto, atenderia prontamente às determinações. Sustenta que os três ofícios "não foram respondidos por incompetência do Secretário de Administração, que sonegou os documentos e não os entregou ao então gestor".
Sobre os questionamentos contidos nos ofícios, esclarece que, no seu mandato, não realizou pagamentos da obra ali referida, pois já estava finalizada desde a gestão anterior e em plena utilização. Salienta que, quando assumiu a prefeitura, não houve processo de transição e vários documentos foram subtraídos da prefeitura ao final da gestão anterior, em dezembro de 2016. Em consequência, apresentou denúncias a fim de apurar as condutas de seu antecessor.
Pleiteia, ao final, que seja cancelada a multa aplicada. Alternativamente, pugna pela redução do valor, face ao princípio da razoabilidade e proporcionalidade.
O auditor federal da Secretaria de Recursos - Serur encarregado do exame do processo manifestou-se em instrução juntada à peça 140, na qual considera que:
a. as notificações, devidamente protocoladas na prefeitura, foram válidas;
b. a ausência de ciência pessoal, alegadamente atribuída ao secretário municipal de administração, não pode ser reputada ao TCU e não constitui motivo suficiente para anulação da decisão recorrida;
c. o argumento relativo à subtração de documentos não o socorre, visto ter sido sancionado exclusivamente em razão da ausência de atendimento às diligências, não pelo dano causado ao erário na execução da obra;
d. não havendo fatos novos suficientes para atenuar a conduta do recorrente, não há justificativa para redução da multa aplicada.
Em conclusão, que contou com a anuência do corpo diretivo da Serur (peças 141/142) , o auditor instrutor propõe que o Tribunal conheça do recurso para, no mérito, negar-lhe provimento.
Em cota singela (peça 143) , o Ministério Público junto ao TCU - MPTCU manifestou-se de acordo com a proposta da unidade técnica.
	É o relatório.

Alberto Cesar Hister Pamplona (10427/OAB-AM), representando Antonio Roque Longo; Thiago Lelis de Freitas (48.856/OAB-DF), Dilma Lira Porto Botton (A-627/OAB-AM) e outros, representando Antonio Marcos Maciel Fernandes.

Procurador Júlio Marcelo de Oliveira

RECURSO DE RECONSIDERAÇÃO. TOMADA DE CONTAS ESPECIAL. NÃO COMPROVAÇÃO DA REGULAR APLICAÇÃO DA INTEGRALIDADE DOS RECURSOS FEDERAIS. DÉBITO E MULTA. AUSÊNCIA INJUSTIFICADA DE RESPOSTAS ÀS DIGILIGÊNCIAS EXPEDIDAS PELO TCU AO MUNICÍPIO. MULTA AO PREFEITO MUNICIPAL. CONHECIMENTO DO RECURSO DE RECONSIDERAÇÃO. NÃO DESCARACTERIZAÇÃO DOS FATOS ENSEJADORES DA SANÇÃO. PROVIMENTO PARCIAL. REDUÇÃO DA MULTA APLICADA.

TOMADA DE CONTAS ESPECIAL (TCE)

Secretaria de Recursos - Serur

Examina-se recurso de reconsideração interposto por Antonio Roque Longo contra o Acórdão 2608/2020-TCU-Plenário, por meio do qual foi multado em razão do não atendimento a diligências efetuadas por esta Corte.
O Tribunal havia emitido três ofícios, em 9/5/2017, 26/6/2017 e 12/9/2017, endereçados ao recorrente, então prefeito municipal de Apuí/AM, diligenciando-o a respeito de informações necessárias ao exame de recurso de revisão interposto por seu antecessor em processo de tomada de contas especial.
As correspondências explicitamente informaram que "o não cumprimento de diligência ou de decisão deste Tribunal, no prazo fixado, sem causa justificada, poderá ensejar a aplicação da multa prevista no art. 58, inciso IV, da Lei 8.443/1992, a qual prescinde de realização de prévia audiência, nos termos do art. 268, § 3º, do Regimento Interno do TCU".
O recorrente alega, em essência, que não tomou conhecimento do teor dos ofícios encaminhados pelo Tribunal. Admite o recebimento no protocolo da prefeitura, entretanto afirma que os documentos não lhe foram encaminhados pelo secretário municipal de administração.
A unidade técnica, com apoio do MPTCU, propõe que seja negado provimento ao recurso.
Acolho parcialmente as análises e conclusões dos pareceres precedentes, no que não contrastar com os fundamentos que passo a apresentar.
De início, examino se a prescrição, matéria de ordem pública, impacta as responsabilidades apontadas neste processo. Relembro que o tema foi objeto de recente regulamentação por esta Corte, por meio da Resolução-TCU 344, de 11 de outubro de 2022.
Nos termos do art. 4º, inciso VI, o prazo prescricional, neste caso, se conta a partir da data do conhecimento da irregularidade pelo Tribunal, ou seja, quando venceu o prazo para apresentação da resposta. Tendo o último ofício sido recebido em 2/10/2017 (peça 79) , o marco inicial é o dia 17/10/2017.
O artigo 5º da mesma Resolução estabelece os marcos que interrompem a prescrição, entre os quais se incluem os atos inequívocos de apuração (inciso II) e a decisão condenatória recorrível (inciso IV) . Amoldam-se a esses conceitos, por exemplo, a instrução de mérito realizada pela unidade técnica em 26/3/2019 (peça 94) e a própria decisão recorrida, proferida em 30/9/2020.
Dessa forma, concluo não ter ocorrido, em relação aos atos examinados neste processo, a prescrição da pretensão punitiva (art. 2º) , ainda que na modalidade intercorrente (art. 8º) .
No mérito, vale rememorar a forma como são realizadas as comunicações processuais no TCU. A esse respeito, destacam-se o art. 179 do Regimento Interno do TCU e os arts. 3º e 4º da Resolução 170/2004, in verbis:
"Art. 179. A citação, a audiência ou a notificação, bem como a comunicação de diligência, far-se-ão:
I - mediante ciência da parte, efetivada por servidor designado, por meio eletrônico, fac-símile, telegrama ou qualquer outra forma, desde que fique confirmada inequivocamente a entrega da comunicação ao destinatário;
II - mediante carta registrada, com aviso de recebimento que comprove a entrega no endereço do destinatário;
III - por edital publicado no Diário Oficial da União, quando o seu destinatário não for localizado."
"Art. 3º As comunicações serão encaminhadas aos seus destinatários por meio de: 
I - correio eletrônico, fac-símile ou telegrama;
II - servidor designado;
III - carta registrada, com aviso de recebimento;
 (...) 
Art. 4º Consideram-se entregues as comunicações:
 (...) 
II - realizadas na forma prevista no inciso III do artigo anterior, com o retorno do aviso de recebimento, entregue comprovadamente no endereço do destinatário;" (destaques acrescidos) 
Portanto, a validade da diligência via postal não depende de que o aviso de recebimento - AR seja assinado pelo próprio destinatário da comunicação. A exigência das normas é no sentido de o Tribunal verificar se a correspondência foi entregue no endereço correto, residindo aqui a necessidade de certeza inequívoca.
Esse entendimento é perfilhado por remansosa jurisprudência desta Corte, conforme se verifica dos julgados a seguir transcritos:
É prescindível a entrega pessoal das comunicações pelo TCU, razão pela qual não há necessidade de que o aviso de recebimento seja assinado pelo próprio destinatário. Entregando- se a correspondência no endereço correto do destinatário, presume-se o recebimento da citação. (Acórdão 1019/2008-TCU-Plenário, Relator Ministro Benjamin Zymler) 
São válidas as comunicações processuais entregues, mediante carta registrada, no endereço correto do responsável, não havendo necessidade de que o recebimento seja feito por ele próprio. (Acórdão 3648/2013-TCU-Segunda Câmara, Relator Ministro José Jorge) ;
Portanto, diante do fato de os ofícios endereçados ao recorrente terem sido regularmente recebidos no seu endereço profissional - a prefeitura municipal - domicílio necessário segundo disposto em lei, considero válidas as diligências para as quais o responsável não apresentou resposta. 
Ademais, consoante destacado na decisão recorrida, a ausência de resposta às diligências comportou efetivo prejuízo ao andamento do processo, conforme apontam os seguintes trechos do voto do Ministro Aroldo Cedraz que conduziu a prolação daquela decisão (destaques acrescidos) :
"23.  (...) o MPTCU entende que já há elementos suficientes para a punição do gestor sucessor pela não prestação das informações solicitadas pelo TCU, o que, sem dúvidas, prejudicou a completa elucidação do feito em análise.
 (...) 
28. Como explicou o Auditor Federal, a deliberada ausência de manifestação do Município de Apuí/AM acerca da complementação da obra, em ofícios dirigidos ao titular da Prefeitura, inviabilizou a formação de juízo definitivo a respeito do nexo causal.
29. Assim, diante da atitude reiterada de ignorar e não responder as comunicações desta Corte de Contas, proponho a aplicação da multa prevista no art. 58, inciso IV, da Lei 8.443/1992, no valor de R$ 30.000,00 (trinta mil reais) , sem a necessidade de audiência, uma vez que o responsável foi alertado nos ofícios das mencionadas diligências."
Assim, não merecem acolhida os argumentos trazidos por Antonio Roque Longo para afastar a aplicação da sanção que lhe foi imposta por este Tribunal.
Em relação ao pleito alternativo para redução do valor imputado, todavia, considero pertinente a invocação ao princípio da razoabilidade e proporcionalidade. 
Observo que a decisão recorrida também aplicou multa, no mesmo valor de R$ 30.000,00, ao prefeito antecessor, porém com base no art. 57 da Lei 8.443/1992, em proporção ao débito a ele imputado. Naturalmente, a conduta daquele que deu causa ao prejuízo ao erário é mais gravosa do que a do gestor que deixou de atender à diligência, ainda que essa omissão tenha prejudicado o andamento do processo de controle.
Constato, por sua vez, que a sanção ao recorrente foi imposta com fundamento no art. 58, inciso IV da Lei 8.443/1992, c/c o art. 268, IV do Regimento Interno do TCU, que estabelecem a margem de 5% a 50% do montante máximo definido em ato normativo da Presidência do Tribunal. Para o exercício 2020, a Portaria-TCU 8/2020, fixou o valor máximo em R$ 64.920,00. 
Assim, o valor imputado representou 46% do teto, isto é, um valor muito próximo ao limite legal e normativo para esse tipo de irregularidade. À luz da jurisprudência desta Corte, considero que o estabelecimento de sanção em patamar tão elevado, praticamente no valor máximo possível, exigiria a constatação de circunstâncias agravantes, o que não se verificou nestes autos.
Feitas essas considerações, revisando a dosimetria com base em outros casos semelhantes, em que este Plenário tem aplicado sanção a gestores públicos por descumprimento a suas diligências, julgo adequado reduzir o valor da multa para R$ 5.000,00, mantendo-se inalterados os demais dispositivos da decisão impugnada.
	Ante o exposto, VOTO pela adoção da minuta de acórdão que submeto a este Colegiado.
TCU, Sala das Sessões, em 23 de novembro de 2022.
JORGE OLIVEIRA 
Relator